【裁判字號】    96,訴,995
【裁判日期】    971112
【裁判案由】    分割共有物
【裁判全文】
臺灣臺南地方法院民事判決               96年度訴字第995號
原      告  未 ○ ○
訴訟代理人  吳政遇律師
被      告  黃 ○ ○
            乙    ○
            寅 ○ ○
            宙 ○ ○
            玄 ○ ○
            丙 ○ ○
            Ｋ ○ ○
            Ｊ ○ ○
            Ｗ ○ ○
            ｃ○○○
            Ｙ ○ ○
            Ｘ ○ ○
兼前四人共同
訴訟代理人  ａ ○ ○
被      告  辛○○○
            Ｌ ○ ○
            戌 ○ ○
            丁 ○ ○
            甲 ○ ○
兼前五人共同
訴訟代理人  Ｇ ○ ○
被      告  Ｈ ○ ○
            Ｆ ○ ○
            壬 ○ ○
            巳 ○ ○
            癸 ○ ○
            子 ○ ○
兼前六人共同
訴訟代理人  庚 ○ ○
被      告  Ｖ○○○
            Ｚ ○ ○
            ｂ ○ ○
            己○○○
            Ｏ ○ ○
            Ｐ ○ ○
            Ｃ ○ ○
            辰 ○ ○
            Ｒ ○ ○
            Ｑ ○ ○
            ｅ ○ ○
            ｄ ○ ○
            ｆ ○ ○
            Ｕ ○ ○
            ｔ    ○
            Ｓ ○ ○
            Ａ ○ ○
            酉 ○ ○
            Ｎ    ○
            ｐ ○ ○
            ｏ ○ ○
            ｎ ○ ○
            ｑ ○ ○
            宇 ○ ○
            地 ○ ○
            天 ○ ○
            亥 ○ ○
            午 ○ ○
            Ｍ ○ ○
            Ｂ ○ ○
            Ｄ ○ ○
            Ｉ ○ ○
            Ｅ ○ ○
            Ｔ ○ ○
            丑 ○ ○
            ｊ ○ ○
            ｇ ○ ○
            ｈ ○ ○
            ｌ ○ ○
            ｋ ○ ○
            ｉ ○ ○
上列當事人間請求分割共有物事件，經本院於民國97年10月29日
言詞辯論終結，判決如下：
    主      文
被告ｊ○○、ｇ○○、ｈ○○、ｌ○○、ｋ○○、ｉ○○、庚○○、癸○○、子○○、戊○○、巳○○、壬○○、Ｖ○○○、辛○○○、Ｌ○○、戌○○、丁○○、Ｇ○○、甲○○、Ｗ○○、
ｃ○○○、ｂ○○、Ｙ○○、ａ○○、Ｚ○○、Ｘ○○、己○○○、Ｏ○○、Ｐ○○、Ｃ○○、辰○○、Ｈ○○、Ｒ○○、Ｑ○○、ｅ○○、ｄ○○、ｆ○○、Ｆ○○、Ｕ○○、ｔ○、地○○
、Ｓ○○、Ａ○○、Ｂ○○、酉○○、天○○、Ｄ○○、Ｉ○○
、Ｅ○○、亥○○、Ｔ○○應就其被繼承人卯○○所有坐落台南
市○○區○○段第481、482、483、483-1、484、485、486、487
地號8筆地應有部分各4分之1辦理繼承登記。
被告Ｎ○、午○○、ｑ○○、ｐ○○、蕭敏惠、ｎ○○、Ｍ○○
、宇○○、丑○○應就其被繼承人申○所有坐落台南市○○區○○段第484地號土地應有部分24分之1辦理繼承登記。
兩造共有坐落台南市○○區○○段第481、482、483、483-1地號
、面積共1544.22平方公尺、權利範圍均為全部之4筆土地，准予
合併分割如附圖所示，其中編號Ａ部分面積257.37平方公尺分歸
被告乙○所有，編號Ｂ部分面積128.69平方公尺分歸被告寅○○
所有，編號Ｃ部分面積128.69平方公尺分歸原告未○○所有，編
號Ｄ部分面積128.69平方公尺分歸被告宙○○所有，編號Ｅ部分
面積128. 69平方公尺分歸被告玄○○所有，編號Ｆ部分面積386
.06 平方公尺分歸被告ｊ○○、ｇ○○、ｈ○○、ｌ○○、ｋ○○、ｉ○○、庚○○、癸○○、子○○、戊○○、巳○○、壬○○、Ｖ○○○、辛○○○、Ｌ○○、戌○○、丁○○、Ｇ○○、
甲○○、Ｗ○○、ｃ○○○、ｂ○○、Ｙ○○、ａ○○、Ｚ○○
、Ｘ○○、己○○○、Ｏ○○、Ｐ○○、Ｃ○○、辰○○、Ｈ○○、Ｒ○○、Ｑ○○、ｅ○○、ｄ○○、ｆ○○、Ｆ○○、Ｕ○○、ｔ○、地○○、Ｓ○○、Ａ○○、Ｂ○○、酉○○、天○○
、Ｄ○○、Ｉ○○、Ｅ○○、亥○○、Ｔ○○共同取得並按應繼
分比例保持公同共有，編號Ｇ部分面積386.03平方公尺分歸被告
黃○○所有。
兩造共有坐落台南市○○區○○段第484地號、 面積425.05平方
公尺、權利範圍全部之土地，准予分割如附圖所示，其中編號Ｈ
部分面積61.986平方公尺分歸被告乙○所有，編號Ｉ部分面積17
.71平方公尺分歸 被告Ｎ○、午○○、ｑ○○、ｐ○○、蕭敏惠
、ｎ○○、Ｍ○○、宇○○、丑○○共同取得並按其應繼分比例
保持公同共有， 編號Ｊ部分面積30.99平方公尺分歸被告寅○○
所有， 編號Ｋ部分面積30.99平方公尺分歸原告未○○所有，編
號Ｌ部分面積35.42平方公尺分歸被告宙○○所有， 編號Ｍ部分
面積35.42平方公尺分歸被告玄○○所有，編號Ｎ部分面積106.2
6平方公尺分歸 被告ｊ○○、ｇ○○、ｈ○○、ｌ○○、ｋ○○
、ｉ○○、庚○○、癸○○、子○○、戊○○、巳○○、壬○○
、Ｖ○○○、辛○○○、Ｌ○○、戌○○、丁○○、Ｇ○○、甲○○、Ｗ○○、ｃ○○○、ｂ○○、Ｙ○○、ａ○○、Ｚ○○、
Ｘ○○、己○○○、Ｏ○○、Ｐ○○、Ｃ○○、辰○○、Ｈ○○
、Ｒ○○、Ｑ○○、ｅ○○、ｄ○○、ｆ○○、Ｆ○○、Ｕ○○
、ｔ○、地○○、Ｓ○○、Ａ○○、Ｂ○○、酉○○、天○○、
Ｄ○○、Ｉ○○、Ｅ○○、亥○○、Ｔ○○共同取得並按其應繼
分比例保持公同共有，編號Ｏ部分面積106.26平方公尺分歸被告
黃○○所有。
兩造共有坐落台南市○○區○○段第485、486、487地號、 面積
共7164.55平方公尺、權利範圍全部之土地， 准予合併分割如附
圖所示， 其中編號Ｐ部分面積1194.08平方公尺分歸被告乙○所
有，編號Ｑ部分面積597.05平方公尺分歸被告寅○○所有，編號
Ｒ部分面積597.05平方公尺分歸原告未○○所有，編號Ｓ部分面
積26.27平方公尺分歸被告宙○○所有，編號Ｔ部分面積26.27平
方公尺分歸被告玄○○所有，編號Ｕ部分面積380.52平方公尺分
歸被告丙○○所有，編號Ｖ部分面積380.52平方公尺分歸被告Ｋ
○○所有，編號Ｗ部分面積380.52平方公尺分歸被告Ｊ○○所有
，編號Ｘ部分面積1791.14平方公尺 分歸被告ｊ○○、ｇ○○、
ｈ○○、ｌ○○、ｋ○○、ｉ○○、庚○○、癸○○、子○○、
戊○○、巳○○、壬○○、Ｖ○○○、辛○○○、Ｌ○○、戌○○、丁○○、Ｇ○○、甲○○、Ｗ○○、ｃ○○○、ｂ○○、Ｙ
○○、ａ○○、Ｚ○○、Ｘ○○、己○○○、Ｏ○○、Ｐ○○、
Ｃ○○、辰○○、Ｈ○○、Ｒ○○、Ｑ○○、ｅ○○、ｄ○○、
ｆ○○、Ｆ○○、Ｕ○○、ｔ○、地○○、Ｓ○○、Ａ○○、Ｂ
○○、酉○○、天○○、Ｄ○○、Ｉ○○、Ｅ○○、亥○○、Ｔ
○○共同取得按其應繼分比例保持公同共有，編號Ｙ部分面積17
91.13平方公尺分歸被告黃○○所有。
訴訟費用由兩造按附表所示之應有部分比例負擔。
    事實及理由
一、被告黃○○、乙○、寅○○、宙○○、玄○○、、丙○○、
    Ｋ○○、Ｊ○○、、庚○○、癸○○、子○○、戊○○、巳
    ○○、壬○○、Ｖ○○○、辛○○○、Ｌ○○、戌○○、丁○○、Ｇ○○、甲○○、Ｚ○○、Ｘ○○、己○○○、Ｏ○○、Ｐ○○、Ｃ○○、辰○○、Ｈ○○、Ｒ○○、Ｑ○○、
    ｅ○○、ｄ○○、ｆ○○、Ｆ○○、Ｕ○○、ｔ○、Ｓ○○
    、Ａ○○、酉○○、Ｎ○、ｐ○○、ｏ○○、ｎ○○、ｑ○○、宇○○、地○○、天○○、亥○○、午○○、Ｍ○○、
    Ｂ○○、Ｄ○○、Ｉ○○、Ｅ○○、Ｔ○○、丑○○、ｊ○○、ｇ○○、ｈ○○、ｌ○○、ｋ○○、ｉ○○經合法通知
    ，均未於最後言詞辯論期日到場， 核無民事訴訟法第386條
    各款所列之情形，依原告聲請，由其一造辯論而為判決。
二、原告主張：
（一）坐落台南市○○區○○段 第481、482、483、483-1、484
      、485、486、487地號共8筆土地 （以下合併簡稱系爭8筆
      土地）原為如附表所示之共有人所共有，應有部分亦如附
      表所示，共有人間並無不分割之協議，法律上亦無不能分
      割之原因，惟迄今無法達成分割協議。
（二）原共有人卯○○於民國54年4月22日死亡， 其遺產由被告
      ｊ○○、ｇ○○、ｈ○○、ｌ○○、ｋ○○、ｉ○○、Ｈ
      ○○、Ｒ○○、Ｑ○○、ｅ○○、ｄ○○、ｆ○○、Ｆ○○庚○○、癸○○、子○○、戊○○、巳○○、壬○○、
      Ｖ○○○、辛○○○、Ｌ○○、戌○○、丁○○、Ｇ○○
      、甲○○、Ｗ○○、ｃ○○○、ｂ○○、Ｙ○○、ａ○○
      、Ｚ○○、Ｘ○○、己○○○、Ｏ○○、Ｐ○○、Ｃ○○
      、辰○○、、Ｈ○○、Ｒ○○、Ｑ○○、ｅ○○、ｄ○○
      、ｆ○○、Ｆ○○、Ｕ○○、ｔ○、地○○、Ｓ○○、Ａ
      ○○、Ｂ○○、酉○○、天○○、Ｄ○○、Ｉ○○、Ｅ○○、亥○○、Ｔ○○繼承或再轉繼承，爰請求其等就系爭
      8筆土地均辦理繼承登記。
（三）原共有人申○於62年8月15日死亡， 其遺產由被告Ｎ○、
      午○○、ｑ○○、ｐ○○、蕭敏惠、ｎ○○、ｒ○○、ｍ
      ○○、ｓ○○、Ｍ○○、宇○○、丑○○繼承或再轉繼承
      ，爰請求其等就系爭8筆土地中之第484地號土地辦理繼承
      登記。
（四）系爭8筆土地中第481、482、483、483-1地號4筆土地之共
      有人及應有部分均相同， 且土地相毗連，爰請求將該4筆
      土地合併分割。
（五）系爭8筆土地中第485、486、487地號3筆土地之 共有人及
      應有部分之比例均相同，且土地相毗連， 爰請求將該3筆
      土地合併分割。
（六）系爭8筆土地最北邊現由被告乙○耕種作物， 其次由寅○○、未○○二人之父親占有使用，再次則由被告宙○○、
      玄○○二人之父親使用，最南邊則由被告黃○○從事農作
      ，請求儘量依占有現況予以分割，以符經濟，並聲明請求
      分割系爭8筆土地如主文第1、2、3項所示。
三、被告方面：
（一）被告Ｇ○○、辛○○○、Ｌ○○、戌○○、丁○○、甲○○、ａ○○、ｂ○○、Ｗ○○、ｃ○○○、Ｙ○○、Ｘ○○、庚○○、癸○○、子○○、戊○○、壬○○、Ｈ○○
      、Ｆ○○、Ｒ○○等人，雖曾到庭，但對分割方法未表示
      具體意見。
（二）被告黃○○、乙○、寅○○、宙○○、玄○○、、丙○○
      、Ｋ○○、Ｊ○○、巳○○、Ｖ○○○、Ｚ○○、己○○○、Ｏ○○、Ｐ○○、Ｃ○○、辰○○、Ｑ○○、ｅ○○
      、ｄ○○、ｆ○○、Ｕ○○、ｔ○、Ｓ○○、Ａ○○、酉
      ○○、Ｎ○、ｐ○○、ｏ○○、ｎ○○、ｑ○○、宇○○
      、地○○、天○○、亥○○、午○○、Ｍ○○、Ｂ○○、
      Ｄ○○、Ｉ○○、Ｅ○○、Ｔ○○、丑○○、ｊ○○、ｇ
      ○○、ｈ○○、ｌ○○、ｋ○○、ｉ○○等人均未於言詞
      辯論期日到場，亦均未提出書狀作何聲明或陳述。
四、得心證之理由：
（一）按因繼承而於登記前已取得不動產物權者，非經登記，不
      得處分其物權，民法第759條定有明文， 而不動產之分割
      即為處分行為，故倘共有人之一死亡，其繼承人於繼承發
      生時即取得該共有人之應有部分，依前揭規定，應先辦妥
      繼承登記，始得為共有物之分割。經查：
    (一)原告主張系爭8筆土地原共有人卯○○於54年4月22日死亡
      ，其遺產由被告ｊ○○、ｇ○○、ｈ○○、ｌ○○、ｋ○○、ｉ○○、Ｈ○○、Ｒ○○、Ｑ○○、ｅ○○、ｄ○○
      、ｆ○○、Ｆ○○庚○○、癸○○、子○○、戊○○、巳
      ○○、壬○○、Ｖ○○○、辛○○○、Ｌ○○、戌○○、
      丁○○、Ｇ○○、甲○○、Ｗ○○、ｃ○○○、ｂ○○、
      Ｙ○○、ａ○○、Ｚ○○、Ｘ○○、己○○○、Ｏ○○、
      Ｐ○○、Ｃ○○、辰○○、、Ｈ○○、Ｒ○○、Ｑ○○、
      ｅ○○、ｄ○○、ｆ○○、Ｆ○○、Ｕ○○、ｔ○、地○○、Ｓ○○、Ａ○○、Ｂ○○、酉○○、天○○、Ｄ○○
      、Ｉ○○、Ｅ○○、亥○○、Ｔ○○繼承或再轉繼承，然
      前揭被告迄今尚未辦理繼承登記之事實，業據提出土地登
      記簿謄本、戶籍謄本及繼承系統表為憑，且為到場被告所
      不爭執，堪信為真實。從而，原告請求前揭被告應就其被
      繼承人卯○○所有系爭8筆土地應有部分 均為4分之1辦理
      繼承登記，再為系爭8筆土地之分割， 為有理由，應予准
      許，爰判決如主文第1項所示。
    (二)原告又主張系爭8筆土地中之第484地號土地原共有人申○
      於62年8月15日死亡， 其遺產由被告Ｎ○、午○○、ｑ○○、ｐ○○、蕭敏惠、ｎ○○、ｒ○○、ｍ○○、ｓ○○
      、Ｍ○○、宇○○、丑○○繼承或再轉繼承，然前揭被告
      迄今尚未辦理繼承登記之事實，業據提出土地登記簿謄本
      、戶籍謄本及繼承系統表為憑，且為到場被告所不爭執，
      堪信為真實。從而，原告請求前揭被告應就其被繼承人申
      ○所有系爭8筆土地中之第484地號土地之應有部分24分之
      1辦理繼承登記，再為該筆土地之分割， 為有理由，應予
      准許，爰判決如主文第2項所示。
（二）次按各共有人除共有物之使用目的不能分割或契約訂有不
      分割之期限者外，得隨時請求分割共有物；共有物之分割
      ，依共有人協議之方法行之，分割之方法，不能協議決定
      者，法院得因任何共有人之聲請，命為左列之分配：一、
      以原物分配於各共有人。二、變賣共有物，以價金分配於
      各共有人，民法第823條第1項及第824條第2項定有明文。
      本件原告主張 系爭8筆土地為兩造所共有，應有部分如附
      表所示，而系爭土地並無不能分割之情形，且共有人又無
      不分割之特約，惟對於分割方法迄未能達成協議之事實，
      業據提出土地登記謄本及地籍圖謄本為憑，且為到場被告
      所不爭執，堪信為真實。從而，原告依前揭規定，請求分
      割系爭土地，自無不合，應予准許。
（三）再按共有物之分割，依共有人協議之方法行之。分割之方
      法，不能協議決定者，法院得因任何共有人之聲請，命為
      下列分配：(1)以原物分配於各共有人。(2)變賣共有物，以
      價金分配於各共有人， 民法第824條第1項、第2項分別定
      有明文。又分割共有物以原物分配於各共有人為原則，法
      院就共有物為裁判分割時， 應依民法第824條之規定為適
      當之分割，即應斟酌各共有人之意願、利害關係、共有物
      之性質、分割後之經濟效用及公共利益等定一適當公平之
      方法，最高法院81年度台上字第16號及89年度台上字第72
      4號判決要旨參照。經查：系爭8筆土地目前均為空地，其
      上並無建物或墳墓，東邊面臨約6米寬之道路， 業經本院
      履勘現場查明， 有本院97年1月25日勘驗筆錄在卷可稽，
      復有現場相片13幀在在卷可稽。 本院審酌系爭8筆土地各
      共有人占有之現況、臨路情形、兩造對分割方案之意願，
      經濟效用之發揮及土地之利用等情，認兩造依附圖（即台
      南市安南地政事務所民國96年10月25日製作之土地複丈成
      果圖）所示之分割方案取得土地，對兩造均較為公平合理
      ，復合乎經濟效益之使用， 爰依民法第824條第2項第1款
      規定，將兩造共有之 系爭8筆土地判決分割如主文第3、4
      、5項所示。
五、據上論結，原告之訴，為有理由，依民事訴訟法第385條第1
    項前段、第78條、第80條之1、第85條第1項但書，判決如主
    文。
中    華    民    國    97    年    11    月    12    日
                        臺灣臺南地方法院民事第一庭
                                法  官  王 獻 楠
上為正本，係照原本作成。
如不服本判決，應於本判決送達後20日內提出上訴狀（須按他造
當事人之人數附繕本）。
中    華    民    國    97    年    11    月    12    日
                                書記官  李 靜 怡
附表：
┌────┬──┬──┬──┬───┬───┬────┬────┬────┐
│地  號  │481 │482 │483 │483-1 │484   │485     │486     │487     │
├────┼──┼──┼──┼───┼───┼────┼────┼────┤
│卯○○  │1/4 │1/4 │1/4 │1/4   │1/4   │1/4     │1/4     │1/4     │
├────┼──┼──┼──┼───┼───┼────┼────┼────┤
│黃○○  │1/4 │1/4 │1/4 │1/4   │1/4   │1/4     │1/4     │1/4     │
├────┼──┼──┼──┼───┼───┼────┼────┼────┤
│乙○    │1/6 │1/6 │1/6 │1/6   │7/48  │1/6     │1/6     │1/6     │
├────┼──┼──┼──┼───┼───┼────┼────┼────┤
│未○○  │1/12│1/12│1/12│1/12  │7/96  │1/12    │1/12    │1/12    │
├────┼──┼──┼──┼───┼───┼────┼────┼────┤
│寅○○  │1/12│1/12│1/12│1/12  │7/96  │1/12    │1/12    │1/12    │
├────┼──┼──┼──┼───┼───┼────┼────┼────┤
│宙○○  │1/12│1/12│1/12│1/12  │1/12  │11/3000 │11/3000 │11/3000 │
├────┼──┼──┼──┼───┼───┼────┼────┼────┤
│玄○○  │1/12│1/12│1/12│1/12  │1/12  │11/3000 │11/3000 │11/3000 │
├────┼──┼──┼──┼───┼───┼────┼────┼────┤
│申○    │0   │0   │0   │0     │30/720│0       │0       │0       │
├────┼──┼──┼──┼───┼───┼────┼────┼────┤
│丙○○  │0   │0   │0   │0     │0     │478/9000│478/9000│478/9000│
├────┼──┼──┼──┼───┼───┼────┼────┼────┤
│Ｋ○○  │0   │0   │0   │0     │0     │478/9000│478/9000│478/9000│
├────┼──┼──┼──┼───┼───┼────┼────┼────┤
│Ｊ○○  │0   │0   │0   │0     │0     │478/9000│478/9000│478/9000│
├────┴──┴──┴──┴───┴───┴┬───┴────┴────┤
│註一：卯○○之應有部分，由被告ｊ○○、ｇ○○、ｈ○○、ｌ○○、ｋ○○、董│
│      展志、庚○○、癸○○、子○○、戊○○、巳○○、壬○○、Ｖ○○○、吳│
│      李錦枝、Ｌ○○、戌○○、丁○○、Ｇ○○、甲○○、Ｗ○○、ｃ○○○、│
│      ｂ○○、Ｙ○○、ａ○○、Ｚ○○、Ｘ○○、己○○○、Ｏ○○、Ｐ○○、│
│      Ｃ○○、辰○○、Ｈ○○、Ｒ○○、Ｑ○○、ｅ○○、ｄ○○、ｆ○○、吳│
│      惠善、Ｕ○○、ｔ○、地○○、Ｓ○○、Ａ○○、Ｂ○○、酉○○、天○○│
│      、Ｄ○○、Ｉ○○、Ｅ○○、亥○○、Ｔ○○共同繼承。                │
│註二：申○之應有部分，由被告Ｎ○、午○○、ｑ○○、ｐ○○、蕭敏惠、ｎ○○│
│      、Ｍ○○、宇○○、丑○○共同繼承。                                │
└────────────────────────────────────┘


司法院資訊處製作；財團法人民間司法改革基金會備份。
